【裁判字號】    89,上訴,343
【裁判日期】    890427
【裁判案由】    違反山坡地保育利用條例
【裁判全文】
臺灣高等法院臺中分院刑事判決                    八十九年度上訴字第三四三號
    上  訴  人
    即  被  告  乙○○
    選任辯護人  林春榮
右上訴人因違反山坡地保育利用條例案件，不服臺灣彰化地方法院八十八年度訴字第
五五九號中華民國八十八年十一月十七日第一審判決（起訴案號：臺灣彰化地方法院
檢察署八十八年度偵字第二九九九號），提起上訴，本院判決如左：
    主  文
原判決撤銷。
乙○○違反水土保持義務人，於山坡地堆積土石，應先擬具水土保持計畫，送請主管
機關核定之規定，而未先擬具水土保持計畫，致生水土流失，處有期徒刑捌月。緩刑
肆年。
    事  實
一、乙○○係堡晟企業有限公司（以下稱堡晟公司，設於彰化縣花壇鄉○○村○○路
    ○段四０四號）之負責人，自民國（下同）八十七年十二月起，於彰化縣大村鄉
    ○○○段二十五之十二、二十五之十三號山坡地，經營預拌混凝土工廠，並堆放
    該工廠業務所需之土石，為水土保持法所稱之水土保持義務人，詎竟於彰化縣大
    村鄉○○○段山坡地經台灣省政府於八十六年十月八日以八六府農水字第一六八
    八六七號公告為山坡地保育利用條例第三條及水土保持法第三條第三款所稱之山
    坡地後，未依山坡地保育利用條例、水土保持法之規定擬具水土保持計畫，送請
    主管機關即彰化縣政府核定，仍繼續於右揭山坡地上任意堆積土石，致破壞原本
    地表水源涵養之功能，若遇豪雨，即無法確實涵養水源，且泥沙土石亦必大量流
    失，顯然已致生水土流失。迨八十八年一月二十五日，經彰化縣政府農業局人員
    取締而查獲。
二、案經彰化縣政府移送臺灣彰化地方法院檢察署檢察官偵查起訴。
    理  由
一、訊據上訴人即被告乙○○（以下稱被告）固坦承自八十七年十二月間起，自尚祥
    預拌混凝土股份有限公司接手於彰化縣大村鄉○○○段二十五之十二、二十五之
    十三號山坡地，經營預拌混凝土工廠，並於該處土地上堆放土石等語。惟辯稱：
    伊所使用之砂石必經洗淨篩選，係花錢購買得來，不可能任其流失，且伊堆放砂
    石處與排水溝間有一道路，並未流入排水溝內，更未造成水土保持之處理或維護
    受損之結果云云。經查：被告係堡晟公司代表人之事實，有台灣省彰化縣政府營
    利事業登記證、經濟部公司執照可證，而被告未依水土保持法之規定擬具水土保
    持計畫，送請主管機關彰化縣政府核定，自八十七年十二月迄八十八年一月間被
    查獲止，逕行於右揭山坡地上堆積土石等情，業據被告供承不諱，且有彰化縣政
    府現場蒐證照片共十二幀附卷可資佐證，並經證人即彰化縣政府人員江培進到庭
    證述無誤。按彰化縣大村鄉○○○段山坡地，業經台灣省政府於於八十六年十月
    八日以八六府農水字第一六八八六七號公告為山坡地保育利用條例第三條及水土
    保持法第三條第三款所稱之山坡地，有該台灣省政府公告及附件一份在卷可憑，
    自屬山坡地無誤。又按「致生水土流失」之認定標準，依行政院農業委員會八十
    五年二月一日八五農林字第五一０三六０九Ａ號函覆表示，在水土保持法中言，
    例如有同法施行細則第三十五條第一項第一款至第七款情形之一者，即可稱為「
    水土流失」，本件依查獲現場相片內容顯示，被告所經營之砂石場相關設施簡陋
    ，坑洞泥沙處處、爛泥到處堆置，顯然已嚴重破壞原本地表水源涵養之功能，一
    遇豪雨，即無法確實涵養水源，且泥沙土石亦必大量流失，顯然已致生水土流失
    。且原審法院於八十八年十月十五日勘驗現場時，發現上開土地內，已篩選完成
    砂石堆及作業中之土堆數堆，均無防止流失之措施，且土石堆旁路面泥淖，毫無
    預防豪雨沖刷之設備，此有勘驗筆錄及當場拍攝之照片二十七幀可稽，被告所辯
    不生失土流失云云，顯不足取，事證明確，被告犯行堪以認定。
二、被告為水土保持義務人，依法應先擬具水土保持計畫，送請主管機關核定，而未
    擬具，致生水土流失，核被告所為，係犯山坡地保育利用條例第三十五條第三項
    前段與水土保持法第三十三條第三項前段之罪。依水土保持法第一條第二項之規
    定：「水土保持，依本法之規定，本法未規定者，適用其他法律之規定。」由此
    觀之，水土保持法就立法體例而言，係立於特別法之地位，且適用時排除其他法
    條之適用，僅水土保持法未規定時，始有其他法律適用之餘地。故水土保持法係
    特別法，山坡地保育利用條例係普通法，依法規競合之特別法應優先於普通法而
    適用之原理，是以被告所為，應論以水土保持法第三十三條第三項前段之罪。原
    審予以論罪科刑，固非無見，惟原判決誤認水土保持法相較於山坡地保育利用條
    例係普通法，而適用山坡地保育利用條例第三十五條第三項前段論處，尚有未洽
    。被告上訴意旨，仍執陳詞否認犯罪，空言指摘原判決不當，固無可取，但原判
    決既有前述可議之處，即屬無可維持，應由本院撤銷改判。爰審酌被告圖一己私
    益，於上址經營砂石場，不思依法應擬具水土保持計畫，設置維護設施，致土石
    流失、破壞生態景觀、所生危害之程度，以及犯後之態度等一切情狀，仍量處如
    主文第二項所示之刑，以示懲儆。查被告未曾受有期徒刑以上刑之宣告，有卷內
    前科表可查，經此偵審教訓，應知警惕諒無再犯之虞，本院認所宣告之刑，以暫
    不執行為適當，併諭知緩刑四 年，以勵自新。
三、據上論結，應依刑事訴訟法第三百六十九條第一項前段、第三百六十四條、第二
    百九十九條第一項前段，水土保持法第三十三條第三項前段，刑法第七十四條第
    一款，判決如主文。
本案經檢察官甲○○到庭執行職務。
中      華      民      國    八十九     年      四       月   二十七   日
                                  臺灣高等法院臺中分院刑事第十庭
                                        審判長法  官  林  照  明
                                              法  官  李  寶  堂
                                              法  官  蕭  廣  政
右正本證明與原本無異。
如不服本判決應於收受送達後十日內向本院提出上訴書狀，其未述上訴之理由者並
得於提起上訴後十日內向本院補提理由書（均須按他造當事人之人數附繕本）。
                                              書記官  陳  三  軫
中      華      民      國    八十九     年      四       月   二十八   日
附錄論罪科刑法條：
山坡地保育利用條例第三十五條第三項前段：
第一項各款情形之一，致生水土流失、毀損水土保持處理與維護設施或釀成災害者
  ，處六月以上五年以下有期徒刑，得併科新臺幣六十萬元以下罰金；因而致人於死
  者，處三年以上十年以下有期徒刑，得併科新臺幣八十萬元以下罰金；致重傷者，
  處一年以上七年以下，有期徒刑，得併科新臺幣六十萬元以下罰金。
水土保持法第三十三條：
有下列情形之一者，處新台幣六萬元以上三十萬元以下罰鍰：
  一  違反第八條第一項規定未依水土保持技術規範實施水土保持之處理與維護，或
      違反第二十二條第一項，未在規定期限內改正或實施仍不合水土保持技術規範
      者。
  二  違反第十二條至第十四條規定之一，未先擬具水土保持計畫或未依核定計畫實
      施水土保持之處理與維護者，或違反第二十三條規定，未在規定期限內改正或
      實施仍不合水土保持技術規範者。
前項各款情形之一，經繼續限期改正而不改正者或實施仍不合水土保持技術規範者，
按次分別處罰，至改正為止，並令其停工，得沒入其設施及所使用之機具，強制拆除
及清除其工作物，所需費用，由經營人、使用人或所有人負擔。
第一項第二款情形，致生水土流失或毀損水土保持之處理與維護設施者，處六月以上
五年以下有期徒刑，得併科新台幣六十萬元以下罰金；因而致人於死者，處三年以上
十年以下有期徒刑，得併科新台幣八十萬元以下罰金；致重傷者，處一年以上七年以
下有期徒刑，得併科新台幣六十萬元以下罰金。
                                                                        Ｏ


司法院資訊處製作；財團法人民間司法改革基金會備份。
